【裁判字號】    92,竹勞小,1
【裁判日期】    920424
【裁判案由】    
【裁判全文】
臺灣新竹地方法院民事判決  九十二年竹勞小字第一號
    原      告  甲○○
    被      告  汪子慶即竹嘉語文電腦補習班
    訴訟代理人  乙○○
右當事人間給付薪資事件，本院判決如左：
    主      文
原告之訴及假執行之聲請均駁回。
訴訟費用由原告負擔。
    事實及理由
一、原告主張：
 （一）原告自民國九十年二月一日，至九十一年八月三十一日止，受雇於被告，總
       計一年又七個月，請病假八日，低於勞基法一年三十日之請假日，應扣每日
       所得之二分之一，亦即應扣新臺幣（下同）四百五十元，但原告於九十年六
       月、十月、九十一年五月各請假一天，但各被扣一千元，應各返還五百五十
       元，九十一年八月請假五天，被扣除二千九百元，應返還六百五十元。又原
       告任職滿一年，依勞動基準法第三十八條規定，應有七日特別休假，但未休
       假應折合雙倍工資予原告，亦即七千二百元。另被告於覆新竹市政府勞工局
       函中，誹謗原告「擅自離職」及「不知自悔」，應賠償原告精神損失九萬元
       ，及刊登道歉啟事一則，精神損失九萬元則將捐作慈善基金。
 （二）被告開設竹嘉電腦語文補習班給付薪資，及所發竹嘉字第911101號覆函予新
       竹市勞工局、與原告薪資給付方式，與此函件內容與事實不符。
     (1)原告曾提出勞基法相關細則第三十八條規定，勞工在同一事業單位工作滿一
       年，應有七天特休假，並以八月之病假，得轉為特休假之申請。被告數次推
       翻原告請病假之申請；分別為九十年四月七日，同年十一月十五日，九十一
       年二月十八日，三月四日，以及八月二十六日，八月三十日，被告希望原告
       抱病上課，以致於原告在一年七個月內數度聲帶發炎，卻只請假八天。
     (2)薪資給付方式與當初議定有所出入：兩萬八仟元，是否內含二千元作為全勤
       獎金，並未說明。但於原告到職後第二個月，被告才自行將原告本薪中挪出
       二千元作為全勤獎金；因而在病假的部分，並未按照半薪扣除，而以請假一
       日扣一千元做為基準。此又違反勞基法勞工請假規則第四條第二項：普通傷
       病假一年內未超過三十日部分，工資應折半發給之規定。
     (3)原告與被告，並無書面契約，故任何口頭承諾，端視被告有無誠意作為彼此
       協定。病假是否需要醫生証明，亦仰賴被告的良心度，被告若真有誠意與良
       心，又怎會迫使員工在聲帶受損的情形下，報抱病上課？不但未告知特休假
       的存在，還否定員工的病假請求，並且謊報勞工保險之薪資所得。在原告離
       職後三個月仍未退保，更遑論在回覆函中誹謗原告「擅自離職」及「不知自
       悔」，其所構成之金錢糾葛與精神侮辱，罪加一等，故除了應給付原告九千
       五百元外，另應賠償原告精神損失，道歉啟事一則，以及九萬元。
 （三）並聲明：(1)被告應給付原告新台幣九千五百元之工資，並於聯合報登一則公
       開道歉啟事，賠償原告精神損失九萬元，合計九萬九千五百元。(2)訴訟費用
       由被告負擔。(3)請准宣告假執行。
二、被告辯稱：
  （一）就原告請求薪資及特休薪資九千五百元補償部分
    １、被告工作之性質，依中華民國行業標準分類，屬社會教育事業，依行政院勞
        工委員會於中華民國八十七年十二月三十一日台八十七勞動一字第０五九六
        ０五號公告，屬社會教育事業之工作者，並不適用勞動基準法規定，謹先陳
        明。
    ２、查被告補習班之工作者，雖非屬勞動基準法適用行業，但被告與原告間之工
        作契約，仍儘量參照勞動基準法精神、內涵及被告行業性質訂定，並未逾越
        勞動基準法範圍，茲敘述如后：
      (1)原告於九十年二月一日來被告處面試並經被告錄用擔任被告補習班之美語老
        師，因被告補習班教職員之工作性質，與一般人朝九晚五之工作不同，因此
        雙方約定原告上班之時間為星期一至星期五，自早上十時至下午六時，需在
        補習班工作七．五小時（中間休息三十分鐘吃飯）此自原告九十二年二月份
        之考勤表可得證明。惟原告另向被告表示「伊有在學校兼課，時間上能否予
        以調整．．．」，因此學校開學後，被告給原告方便，將上班時間予以調整
        ，讓原告自下午二時開始上班至晚上八時計六小時（中間有十五分鐘點心時
        間），原告短欠之時間則抵作原告之休假，一星期抵一天休假，每月以四星
        期計算，抵四天休假，被告不再另外給與原告一整天之休假，（源於補習班
        之上班時間及工作內容性質特殊使然，教師們各有所司，要找人代班實在不
        易，因為除上課進度不同、難以準備、會使課程無法銜接外，學生家長心理
        亦難接受及適應），若遇寒暑假或原告不再兼課，則原告需恢復原來之上班
        時間，原告每月薪資含全勤獎金二千元為二萬八千元。除請公假（如婚喪喜
        慶）外，其餘請假，無論當日係請病假、病假為半薪，需要有醫生證明，否
        則以事假論，事假則無薪資，或事假，皆無全勤獎金。
      (2)但被告鑑於現在一般社會工作採人性化管理，並不像以往企業錙銖必較，因
        此原被告間雖有如上述之工作規約，但被告並未完全依工作規約行事，儘量
        予人方便，例原告第一個月係九十年二月五日才來上班，但原告有逾時工作
        情形，因此被告仍發給原告薪水二萬六千元及二千元之津貼共計二萬八千元
        。嗣後原告每一個月之工作時數，沒有一個月係照雙方約定的，沒有一個月
        之工作時間是足夠的，但被告亦僅是意思意思扣一些而已，將原告短少之工
        作時數當作原告之休假，而未完全依照雙方約定扣薪，被告給付與原告之薪
        資，依原告之上班時數，縱再加上原告主張之將特休折合雙倍工資，亦絕對
        綽綽有餘。再退步言，縱以原告認為之二萬八千元計算原告薪資，甚至再加
        上全勤津貼，被告給付與原告的亦已足夠，被告只有多給原告，而沒有少給
        原告一分一毫。且原告若認為被告薪資給付有問題，理應於到職後領到薪資
        時，即向被告提出，為何原告從未提及，一直到離職後，才提出異議？足見
        原被告間一開始所約定之薪資確為二萬六千元及二千元之全勤獎金，而非原
        告所謂之月薪二萬八千元甚明。
      (3)又被告補習班將請假分為事假、病假，一不給薪，一給半薪，主要目的係希
        望名符其實，避免有人心藉政府保障照顧勞工之美意，反遭有心人士利用，
        造成企業經營困難及不公平。因此被告對於請病假之員工，一概要求事後需
        提出醫院醫生證明，但原告常常臨時來電表示身體不適要請假，事後又提不
        出證明，而原告之行為，讓被告經常為找人代班及安撫學生等等，弄得人仰
        馬翻。又退千萬步言，縱認原告請病假為真，被告亦僅是扣一些些款項意思
        意思而已，此見附表即明，和原告之短少工作時數相比較，被告實在給與原
        告太優厚了，被告實不知原告還有什麼好抱怨的（試想有如此好的事，有人
        每日原應工作七點五小時的班，在九十年九月起即未在學校兼課，每日亦應
        上足七點五小時的班，但每日卻僅上四至五小時的班，而依然領差不多的錢
        ，原告在九十年九月起即未在學校兼課，每日即應上足七點五小時的班，但
        原告仍僅上四至五個小時的班而已，且未將沒有兼課之事告知被告）
      (4)自被告所制作之附表及原告之攷勤表，可知原告短少之工作時數計七百五十
        五小時，故縱扣掉原告所稱之七天特休、八天病假（計一百一十二．五小時
        ），原告計還短少被告工作時數六百四十二．五小時，但被告所給原告之薪
        資遠遠超過原告所應得到的薪水，並無少一分一毫，被告對原告可謂仁至義
        盡，原告卻仍不知滿足及反省。
      (5)九十一年八月中旬，原告口頭提出因要出國進修，故要在月底辭職，被告念
        其為理想努力予以應允，並未怪其太晚提出（因不到二星期之時間要找到老
        師相當困難，且臨時換老師，亦會造成學生不適應），僅再三拜託原告，一
        定要等到被告找到適合老師，並做好各項教學資料交接後再離開。九十一年
        八月二十日當日，原告又臨時電話請假，嗣即連續「四日」未到班，造成被
        告人員調度大亂，學生心緒不穩，且原告刻意於八月底離職前請假多日，不
        僅造成被告額外支付代課老師終點費，又正逢招生期，因老師之臨時異動，
        導致招生人數大大減少。任何在補習班任職的人員皆知道，招生期係補習班
        最忙的時候，稍有職業道德的人皆會全力配合（事後原告對此臨時病假，亦
        未提任何醫生證明）九十一年八月二十九日被告請原告與新老師交接並移交
        教學資料，但原告僅拿出一些之前影印剩下之資料濫竽充數並不肯將教學資
        料交出（被告補習班主任與櫃檯老師皆可證明，原告的確持有被告要原告制
        作編排之一大本教學原始資料夾），被告並不反對原告影印留存，但原告拒
        絕交出，實屬不該。
      (6)又老師職業就是靠嘴巴吃飯，不論學校老師或補習班老師皆然，因為工作係
        以講話方式為之，聲帶發炎是常有的職業病，一般老師們仍都秉持負責態度
        到班工作或輔以別的教學方法上課（如播放錄影帶、錄音帶或考試等）。原
        告多次臨時以聲帶發炎（卻又不提出任何醫院或醫師證明）或特意安排上課
        前拔牙而請假（原告未上課前或下課後仍有很多空檔時間，自觀之附表即明
        ），在在損及學生上課之權益及影響被告之教學運作。
      (7)現在各行各業競爭激烈，被告經營補習班往往需耗費數倍於一般教師之心血
        、時間，更遑論需投資許多金錢，在遇到沒有同理心及責任心之教師時，被
        告之無奈挫折與心酸，只能寄語蒼天，尤其在目前經濟下滑景氣衰退之
        今日，經營事業更顯得困難，而被告尚且需配合一些不知饜足之人之到處起
        舞，其間又浪費許多精神及心力，或許不值，但被告相信社會總還有些公平
        正義公理存在。
  （二）就原告請求精神損害賠償九萬元，及刊登道歉啟事一則部分：
      (1)按「因故意或過失，不法侵害他人之權利者，負損害賠償責任。故意以背於
        善良風俗之方法，加損害於他人者亦同」（民法第一百八十四條第一項參照
        ）、「不法侵害他人之身體、健康、名譽、自由、信用、隱私、貞操，或不
        法侵害其他人格法益而情節重大者，被害人雖非財產上之損害，亦得請求賠
        償相當之金額。其名譽被侵害者，並得請求回復名譽之適當處分（民法第一
        百九十五條第一項參照）又侵權行為以故意或過失不法侵害他人權利為成立
        要件，如其行為並無故意或過失，即無賠償可言；又當事人就有利於己之事
        實，負舉證責任，是原告主張被告應負損害賠償責任，自應舉證證明被告係
        出於故意或過失，如其不能證明被告係出於故意或過失，其請求賠償損害，
        應為無據（最高法院四十九年台上字第二三二三號判例及五十八年台上字第
        一四二一號判例意旨參照）；民事訴訟如係由原告主張權利者，應先由原告
        負舉證之責，若原告先不能舉證，以證實自己主張之事實為真實，則被告就
        其抗辯事實即令不能舉證，或其所舉證據尚有疵累，亦應駁回原告之請求（
        最高法院十七年台上字第九一七號判例參照）
      (2)查本件被告對原告並無任何不法侵害行為，是原告未交接清楚，亦未告訴被
        告不來上班，即行離職，因此被告在對新竹市政府之回覆說明函中指稱原告
        未經告知擅自離職並無不妥，況被告僅在對新竹市政府之回覆函中說明原告
        行為不當而已，並無任何貶損原告在社會上之評價，否則同理，原告向新竹
        市政府對被告為不實控訴，亦屬不法侵害，被告是否亦得向原告要求負損害
        賠償責任呢？故原告主張被告應負損害賠償責任，自應就被告之不法侵害行
        為負舉證之責，否則即應受敗訴判決。
  （三）並聲明：(1)原告之訴駁回。(2)訴訟費用由原告負擔。(3)如受不利之判決，被
        告願提供現金或等值之金融機構可轉讓定期存款單請准宣告免為假執行。
三、本院之判斷：
（一）原告主張被告於九十年六月、十月、九十一年五月各扣一千元，九十一年八月
      扣二千九百元之事實，已據其提出薪資袋十七張為証，復為被告所自認，堪信
      原告此部分主張為真實。惟被告辯稱：被告之行業並不適用勞動基準法，故無
      特別休假之問題，上開扣款係因原告請假，扣全勤獎金一千元，但未扣薪，另
      外九十一年八月，原告於二十日至二十三日請假四日，三十日原告請假未准，
      但未上班應屬曠職，故扣全勤獎金二千元，及日薪九百元，被告覆新竹市政府
      勞工局函，並無不法侵害等語。
（二）按被告係語文電腦補習班，依中華民國行業標準分類，屬社會教育事業（其他
      教育訓練服務業）（本院卷第六十三之一頁），依行政院勞工委員會於中華民
      國八十七年十二月三十一日台八十七勞動一字第０五九六０五號公告，屬社會
      教育事業之工作者，並不適用勞動基準法規定（本院卷第六十三頁），兩造間
      復無特別休假之約定，從而，原告請求被告依勞動基準法第三十八條第一款、
      第三十九條之規定，給予七日特別休假之加倍工資，合計七千二百元，於法無
      據，應予駁回。
（三）又原告之薪資結構為月薪二萬六千元（九十一年三月起調為二萬七千元），加
      全勤津貼二千元，有原告所提出之薪資袋可証（支付命令卷第十一至十七頁）
      ，雖原告辯稱：其薪資結構為月薪二萬八千元，並非月薪二萬六千元，加全勤
      津貼二千元云云，惟証人李碧惠到院証稱：其係被告之職員，負責會計出納，
      薪水都是我負責發的，「我們全職的職員的薪資都是月薪加全勤獎金，全勤獎
      金分上半個月及下半個月，若上半個月請假一天就扣壹仟元，下半個月請假一
      天再扣壹仟元，若兼職的職員就沒有全勤獎金，原告在第二個月時有問我薪資
      如何計算，我向原告說有問題可以提出來，但後來原告就沒有再提出，我就以
      為原告已經沒有問題了」、「（問：所有的全職職員都是月薪加全勤獎金？）
      是，除了司機部分之外，因為那是學生有下課才進來接的，有出車才來補習班
      的就沒有用這種方式」（本院卷第六十七頁），並提出被告教職員薪資表一件
      為証（本院卷第七十一頁），觀諸上開教職員薪資表，除司機外，均係月薪加
      全勤獎金方式，而上開薪資結構方式，與一般私人企業，為鼓勵員工少請假，
      除月薪外，另給全勤獎金之方式相符，堪信証人李碧惠所言屬實，況原告之薪
      資除第一個月（九十年二月）外，其餘十八個月均為月薪加全勤獎金方式，亦
      有其提出之薪資袋可參，原告長達十八個月未與被告協議，且原告復稱「我是
      看了薪資表後，向代理人反應，代理人就對我說有三節獎金、尾牙，我想委屈
      求全，後來因為我的狀況問題，我請假，而被告扣薪水的問題，他是一天扣壹
      仟元，並不是扣我的日薪九百元，而且我請病假，被告卻扣我全日薪」（本院
      卷第二十六頁），亦足認原告為「委曲求全」已同意上開薪資方式，是原告所
      辯尚無可採信。
（四）原告於九十年六月七日、九十年十月十九日、九十一年五月十五日各請假一日
      ，有其考勤三件可憑（本院卷第四十八、四十九、五十二頁），原告亦自認請
      假之事實，原告既請假，被告扣除其全勤獎金一千元，並無不合，惟被告並未
      扣月薪，有原告提出之薪資袋三件可據（支付命令卷第十二、十三、十六頁面
      ），原告就此亦不爭執，被告既未扣原告月薪，自無所謂應返還其日薪一半之
      問題。另原告於九十一年八月二十日至二十三日請假四日，三十日請假未准之
      情況下即未上班之事實，有考勤表一件可証（本院卷第六十二頁），原告亦不
      爭執，是被告以原告曠職為由，扣其全勤獎金二千元，及日薪九百元，亦無不
      合，雖原告辯稱已向被告請假，但其並不否認被告表示當天要開會，不准原告
      請假之事實（本院卷第六十八頁），原告既明知被告不准假，仍未上班，被告
      認其係曠職，尚無違誤。綜上，原告請求返還上開扣款，為無理由，應予駁回
      。
（五）次按不法侵害他人之身體、健康、名譽、自由、信用、隱私、貞操，或不法侵
      害其他人格法益而情節重大者，被害人雖非財產上之損害，亦得請求賠償相當
      之金額。其名譽被侵害者，並得請求回復名譽之適當處分，民法第一百九十五
      條第一項固有明文，惟必須行為有以故意或過失不法侵害他人權利為成立要件
      ，如無侵權行為，即無賠償可言，此觀民法第一百八十四條第一項之規定自明
      。原告主張被告於覆新竹市政府勞工局信函中，稱原告「擅自離職」及「不知
      自悔」，有信函一件可據（支付命令卷第二十一頁），被告亦不否認該文書之
      真正，惟辯稱：對原告並無任何不法侵害行為，原告未交接清楚，亦未告訴被
      告不來上班，即行離職，因此被告在對新竹市政府之回覆說明函中指稱原告未
      經告知擅自離職並無不妥，況被告僅在對新竹市政府之回覆函中說明原告行為
      不當而已，並無任何貶損原告在社會上之評價，否則同理，原告向新竹市政府
      對被告為不實控訴，亦屬不法侵害，被告是否亦得向原告要求負損害賠償責任
      等語。查：原告自認其九十一年八月三十日請假未准，即未上班之事實，有如
      前述，而該日係原告應上班的最後一日，故被告於該函中稱「該員於九十一年
      八月三十日，未經合法告知擅自離職．．．」，僅係陳述事實，尚難認有何不
      法侵害之可言。又原告自認於九十一年八月二十日至二十三日請假四日，該四
      日被告並未扣款之事實，亦如前述，是被告稱「本公司已用最寬恕方式對待該
      員，但該員卻不知自悔。本公司將依規定追回九十一年八月份四天請假，三千
      六百元（未提病假相關証明）及追究該員擅自離職，造成本公司之損失。」，
      亦僅係陳述兩造間之爭執，並無何不法之侵害，尚與侵權行為之要件有間。綜
      上，原告請求被告精神損害賠償九萬元，及刊登道歉啟事，為無理由，均應予
      駁回。原告之訴既經駁回，其假執行之聲請，亦無理由，爰一併駁回。
四、本件判決之基礎已臻明確，兩造其餘之攻擊、防禦方法與舉証，經審酌後，核與
    判決結果無影響，爰不一一論列，併此敘明。
五、訴訟費用負擔之依據：民事訴訟法第七十八條。
中      華      民      國    九十二    年      四      月    二十四    日
                                    臺灣新竹地方法院新竹簡易庭
~B法      官  吳上晃
右為正本係照原本作成。
如對本判決上訴，非以其違背法令為理由不得為之，且須於判決送達後廿日內以上訴
狀記載上訴理由向本院提出上訴狀（須按他造當事人之人數附繕本）。
中      華      民      國    九十二    年      四      月    二十四    日
~B法院書記官  邱明智


司法院資訊處製作；財團法人民間司法改革基金會備份。
